【裁判字號】    87,訴,773
【裁判日期】    920206
【裁判案由】    偽造有價證券等
【裁判全文】
臺灣彰化地方法院刑事判決                          八十七年度訴字第七七三號
    公  訴  人  臺灣彰化地方法院檢察署檢察官
    被      告  丁○○  男四十.
    指定辯護人  本院公設辯護人  庚○○
右列被告因偽造有價證券等案件，經檢察官提起公訴（八十六年度偵字第一００九二
號），本院判決如左：
        主       文
丁○○無罪。
        理       由
一、本件公訴意旨略以：被告丁○○為己○○之子，於民國八十年六月間，夥同當時
    在彰化市第五信用合作社（以下簡稱彰化五信）任職放款襄理之甲○○（亦為己○○之子，另由檢察官偵查中），未經己○○同意，即將伊等與己○○共有之彰
    化市○○段二九七地號土地，持向彰化五信辦理抵押借款，當時由被告丁○○為
    借款人，偽造己○○之署押，偽造其連帶保證書、抵押權設定契約書、本票等，
    向彰化五信設定本金最高限額新台幣（下同）一千一百四十萬元之抵押權，該件
    貸款由甲○○（當時其姓名為林文清）核章並書寫徵信調查意見，借得九百五十
    萬元，做為投資房地產之用；被告丁○○復基於概括之犯意，於八十二年一月二
    十一日與甲○○再以相同方式，偽造己○○為共同發票人之本票一千萬元及五百
    萬元各一張，改由乙○○（按亦為己○○之子）為借款人，以己○○所有之彰化
    市○○段二八０之二、之六、之二０、之三等地號土地再向彰化五信貸款一千五
    百萬元，亦作為投資房地產之用，嗣因被告丁○○投資不利，無力清償利息，彰
    化五信聲請對上開不動產聲請強制執行，己○○始知上情，因認被告涉犯刑法二
    百十條、第二百十六條、第二百零一條第一項、第二項之罪嫌。
二、公訴人認被告丁○○涉犯行使偽造私文書及偽造有價證券罪嫌，係以被告坦承前
    開犯行，核與告訴人己○○指訴情節相符，同案被告施宥佐（業經檢察官為不起
    訴處分）亦供稱：當時伊在五信工作，本件是伊辦理對保的，己○○部分是伊請
    丁○○拿回去對保等語，足見告訴人對於上開借款並不知情，並有偽造之保證書
    、本票、抵押權設定契約書等在卷可證，為主要論據。
三、按犯罪事實應依證據認定之，無證據不得推定其犯罪事實；被告之自白，不得作
    為有罪判決之唯一證據，仍應調查其他必要之證據，以察其是否與事實相符；又
    不能證明被告犯罪者，應諭知無罪之判決，此於刑事訴訟法第一百五十四條、第
    一百五十六條第二項及同法第三百零一條第一項分別定有明文；及按認定不利於
    被告之事實須依積極證據，茍積極證據不足為不利於被告事實之認定時，即應為
    有利於被告之認定，更不必有何有利之證據；又按事實審法院對於證據之取捨，
    依法雖有自由判斷之權，然積極證據不足證明犯罪事實時，被告抗辯或反證縱屬
    需虛偽，仍不能以此資為積極證據應予採信之理由；再按事實之認定，應憑證據
    ，如未能發現相當證據，或證據不足以證明，自不能以推測或擬制之方法，以為
    裁判基礎（最高法院三十年上字第八一六號、三十年上字第四八二號、四十年台
    上字第八六號判例參照）。又認定犯罪事實，所憑之證據，雖不以直接證據為限
    ，間接證據亦包括在內，然無論直接或間接證據，其為訴訟上之證明，須於通常
    一般之人均不致於有所懷疑，而得確信其為真實之程度者，始得據為有罪之認定
    ，倘其證明尚未達到此一程度，而有合理之懷疑存在時，即無從為有罪之認定（
    最高法院七十六年台上字第四九八六號判例參照）。
四、經查，（一）同為上開兩筆借款連帶保證人甲○○，在本院八十六年度重訴字第
    一一四號民事確認抵押債權不存在等民事案件中具狀陳稱：七十九年之前，丁○○、陳玉霜原於台北市執業土地代書，爾後返鄉定居，因熟稔不動產交易知識，
    於八十年五月，向家人提出參與投資房地產的意見，並要家人拿出不動產所有權
    狀向彰化五信合作社辦理抵押貸款，金額九百五十萬元，以丁○○為借款人，己○○、戊○○、乙○○、丙○○、林文清為連帶保證人，嗣後五信貸款核准通過
    ，便陸續將取得資金轉入丁○○帳戶，便利丁○○自己操作不動產交易，戊○○
    、乙○○、丙○○在八十年六月上旬五信撥款前，確實經過他們三人同意，三人
    親自簽名作連帶保證，且提供他們三人的法定印鑑、印鑑證明、土地所有權狀委
    由丁○○於地政事務所辦理抵押權設定予五信合作社無誤。．．．．在此案件中
    ，也由丁○○向五信對保人員提出己○○之法定印鑑、印鑑證明，並稱確為己○○本人委其代行，嗣後，丁○○將全部土地所有權人的土地所有權狀、印鑑證明
    一併持向地政事務所辦理抵押權設定予彰化五信合作社。另案，八十六年三月，
    乙○○等人向彰化地方法院簡易庭對彰化五信提出乙○○等人，於五信所貸金額
一千五百萬元之債權不存在事件之前，全部土地所有權人，都確實知道其土地已
    抵押設定予五信合作社（金額為九五○萬元及一、五○○萬元兩案）。．．．綜
    觀兩案件，其肇因在於丁○○投資房地產，經營不善，虧損累累，想藉偽造有價
    證券及抵押權不存在事件，造成五信合作社巨額損失，以保有原不動產，免遭五
    信移送法拍：：：等語（詳見該案卷第一八七、一八八頁）；且共同被告甲○○
    於偵查中亦供承：斯時伊任職五信襄理，辦理五信放款業務．．．系爭一千五百
    萬元係伊本人對保，伊父親（按即己○○）知悉系爭借款之事等詞在卷（見八十
    六年度偵字第一００九二號偵查卷第二二、二三頁），核與證人即彰化五信承辦
    放款業人員許世忠於偵查中證稱：系爭借款，以己○○為保證人，．對保人係同
    事甲○○．．等語相符（見同上偵查卷第二三頁），再參照關係人丙○○、乙○○、戊○○及甲○○，於臺灣彰化地方法院檢察署八十六年偵字第二七二九號丁○○偽造有價證券案件中均供稱：渠等均知悉丁○○自台北返鄉開拓事業，即係
    土地開發及興建房屋，且同意提供前揭土地辦理貸款，供丁○○與他人合資興建
    房屋等語，且該貸款之債務人即己○○（為父親）、戊○○（為長子）、乙○○
    （為次子）、丙○○（為三子），均屬同一家族，為父、子、兄、弟關係，在借
    款及設定抵押當時，除丙○○居住於彰化巿南瑤里天祥路六十巷廿八號外，其餘
    之人與丁○○、林文清均同住在彰化巿永生里華山路四二巷十四號，告訴人稱不
    知系爭借款及設定抵押事務，顯異常理，而共同被告甲○○再於台灣高等法院台
    中分院證稱：．．．向五信貸款，係全家族同意，以我父親（按即己○○）之土
    地，辦理貸款，再由我父親提供權狀及印鑑證明，辦理貸款事宜，並交由丁○○
    辦理，並非丁○○竊取而辦理。且每半年要換單乙次，均需每人印鑑，故不可能
    由丁○○去偷．．等詞在卷（見八十八年度重上更（一）字第三四號民事判決書
    ）；而告訴人亦自承將土地所有權狀全交給被告丁○○等語在卷（見民事一審卷
    第二五八頁），益證甲○○之證詞可採。又告訴人於該民事案件中亦證稱：伊將
    印鑑章放在家中抽屜並鎖著等詞在卷（見民事一審卷第二五八反面、二五九頁）
    ，查告訴人既將印鑑章小心存放抽屜並以鑰匙鎖著，衡情被告丁○○焉能輕易竊
    取盜用﹖甚且於彰化五信每隔半年換票、換單之際，而於每半年盜用告訴人印鑑
    章乙次，豈不有悖常情﹖是告訴人及被告丁○○陳稱：係丁○○盜用己○○印鑑
    章，偽造借款本票及抵押權設定契約書云云，顯均不足取。（二）告訴人己○○
    雖否認約定書上之簽名及印文，並稱約定書、連帶保證書上之印章是否為其所有
    ，要回去核對等語。然查被告丁○○已陳明該等印文為其持己○○之印鑑章所蓋
    ，且印文經核與彰化巿戶政事務所函送之印鑑卡印文相符，應為己○○之印鑑章
    無誤。況且以不動產設定抵押，擔保借款，尚須提出不動產之所有權狀，並在抵
    押權設定契約書等文件上蓋章，而本件抵押權設定契約書上均蓋有己○○、戊○○、乙○○、丙○○及被告丁○○等四人之印鑑章，並附有其四人之印鑑證明書
    ，此有彰化地政事務所函送之八十年收件一○九○七號及八十二年收件一二四九
    號申辦抵押權登記之申請書影本附於一審卷可憑（見民事一審卷第一四二頁至一
    六九頁）。告訴人己○○雖以不動產所有權狀係因辦理繼承時交與被告丁○○未
    取回，或以因被告丁○○說第二九七號之土地被人侵占，需要鑑定而交付等語為
    抗辯。然查告訴人之妻死亡辦理繼承為七十四年至七十五年間之事，辦繼承至貸
    款設定抵押相距五、六年之久，其以辦理繼承登記而未取回，顯難令人置信。如
    當時未取回，又何來嗣後為鑑界而交付﹖至於第二九七號土地與設定抵押之彰化
    市○○段南郭小段二八０─二、二八０之六、二八０之二０、二八０之三地號土
    地完全無關，亦無必要全部交付。至於被告丁○○稱：其盜用父親之印鑑設定抵
    押云云，不足採信，已如前述，況且因貸款簽發本票以代借據，每半年均須換單
    一次，其本票上亦均蓋有己○○之印鑑章，而印鑑、印鑑證明、所有權狀在日常
    生活上為相當重要之物，一般均妥為保管，豈有令被告丁○○輕易取得之理﹖復
    參照全家同意被告丁○○貸款發展土地開發及興建房屋等情而觀，足證告訴人對
    於系爭抵押貸款，同意授權丁○○全權辦理無誤。是告訴人指稱：系爭抵押借款
    ，乃丁○○盜用告訴人之印鑑章所為云云，自不足取。（三）又關於告訴人約定
    書之對保部分，證人施純敏在民事一審中證稱：己○○八十年六月七日之約定書
    對保欄係伊印章，對保情形，是由伊拿（己○○約定書）給丁○○，丁○○拿回
    去給己○○簽名的，事後丁○○有拿印鑑章及印鑑證明給伊．．．．（見一審民
    事卷第一七四頁）。而共同被告甲○○就八十年一月二十日（民事一審筆錄誤書
    為八十二年一月二十日）之己○○約定書則證稱：．．．．．．．，己○○之約
    定書是由丁○○拿回去給父親（按即己○○）簽名、蓋章後，拿給我的，八十年
    一月二十日（一審筆錄誤書為八十二年）我才在對保欄上蓋章等語（見民事一審
    卷第一七五頁）。其中對己○○部分，事實上均分別由施純敏、林文清對保，係
    因貸款為被告丁○○需用錢而申請，證人等將資料包括約定書，由被告丁○○拿
    回家研究製作填寫，並非由被告丁○○對保，而被告丁○○既持有告訴人之印鑑
    、印鑑證明、所有權狀等重要物件，而告訴人並委任其代理系爭抵押借款事宜，
    已如前述，故告訴人事後諉稱為被告丁○○偽造本票及偽造連帶保證書、抵押權
    設定書云云，顯不足採。（四）綜上所述，告訴人所指二筆系爭借款，就告訴人
    部分雖為被告丁○○代為簽名或蓋章，惟被告丁○○既係經己○○本人授權辦理
    ，則被告丁○○自無偽造本票及偽造連帶保證書、抵押權設定書犯行之可言，此
    外復查無其他積極證據足資證明被告丁○○所為涉有偽造有價證券、行使偽造文
    書之犯行，是以被告丁○○犯罪不能證明，依前揭說明，自應為其無罪之諭知，
    且本件被告經合法傳喚無正當理由不到庭，爰依刑事訴訟法第三百零六條之規定
    ，不待其陳述逕行判決。
據上論斷，應依刑事訴訟法第三百零一條第一項、第三百零六條，判決如主文。
中      華      民      國    九十二    年      二      月      六      日
                                臺灣彰化地方法院刑事第二庭
                                    法      官  石  馨  文
右正本證明與原本無異。
如不服本判決，應於送達後十日內向本院提出上訴狀(須附繕本)。
告訴人或被害人對於判決如有不服具備理由請求檢察官上訴者，其上訴期間之計算係
以檢察官收受判決正本之日期為準。
                                    法院書記官  呂  雅  惠
中      華      民      國    九十二    年      二      月      十一    日


司法院資訊處製作；財團法人民間司法改革基金會備份。
